【裁判字號】    99,交聲,1581
【裁判日期】    991230
【裁判案由】    違反道路交通管理處罰條例聲明異議
【裁判全文】
臺灣臺北地方法院交通事件裁定        99年度交聲字第1581號
原處分機關  臺北市交通事件裁決所
異  議  人
即受處分人  王義雄
                    國民
上列受處分人因違反道路交通管理處罰條例案件，對於臺北市交
通事件裁決所中華民國99年10月1日所為之處分（北市裁罰字第
裁22-AEY560386號），聲明異議，本院裁定如下：
    主  文
原處分撤銷。
王義雄汽車駕駛人酒精濃度超過規定標準，處罰鍰新臺幣萬元
，吊扣普通重型機器腳踏車駕駛執照拾貳個月，並施以道路交通
安全講習。
    理  由
一、按汽車駕駛人，飲用酒類後其吐氣所含酒精濃度超過每公升
    0.25毫克以上者，不得駕車，道路交通安全規則第114條第2
    款定有明文；又道路交通安全規則所謂汽車，包括機器腳踏
    車，亦為該規則第2條第1項第1款所明定。次按汽車駕駛人
    ，駕駛汽車經測試檢定酒精濃度超過規定標準者，處新臺幣
    （下同）1萬5,000元以上6萬元以下罰鍰，並當場移置保管
    該汽車及吊扣其駕駛執照1年，道路交通管理處罰條例第35
    條第1項第1款定有明文；又道路交通管理處罰條例所謂汽車
    包括機器腳踏車，此觀諸該條例第3條第8款規定即明。另汽
    車駕駛人有第35條第1項規定之情形者，應接受道路交通安
    全講習，道路交通管理處罰條例第24條第1項第2款定有明文
    。
二、原處分意旨略以：受處分人於99年7月13日晚間19時19分許
    ，駕駛車牌號碼LF9-375號普通重型機器腳踏車行經臺北市
    萬華區華江橋機車引道（往臺北縣方向）發生交通事故，經
    到場處理事故之警員對其實施檢測，測得其呼氣所含酒精濃
    度達每公升0.47毫克，執勤警員即以其「酒駕肇事（未致人
    受傷）」為由，依道路交通管理處罰條例第35條第1項第1款
    規定製單舉發；案經移送原處分機關即臺北市交通事件裁決
    所調查後，認受處分人確有「汽車駕駛人酒精濃度超過規定
    標準（駕駛人其吐氣所含酒精濃度超過每公升0.4毫克以
    上未滿0.55毫克）」之違規行為，原處分機關乃依道路交通
    管理處罰條例第35條第1項第1款、第24條第1項第2款規定，
    於99年10月1日作成北市裁罰字第裁22-AEY560386號裁決書
    ，裁處受處分人罰鍰3萬元、吊扣駕駛執照12個月，並應參
    加道路安全講習。以上各情，有卷附臺北市政府警察局北市
    警交大字第AEY560386號舉發違反道路交通管理事件通知單
    、臺北市交通事件裁決所北市裁罰字第裁22-AEY560386號違
    反道路交通管理事件裁決書在卷可稽。
三、異議意旨略以：受處分人於99年7月13日下午係食用含有酒
    精成分之食物（麻油雞），於返家途中遭他人擦撞左手，始
    肇事受傷。而前開酒駕肇事案件已受臺灣臺北地方法院檢察
    署檢察官為不起訴處分確定，且受處分人年事已高，無謀生
    能力，家境僅屬堪過，爰請求撤銷原處分等語。
四、經查：
  (一)受處分人在前揭時、地，駕駛車牌號碼車牌號碼LF9-375號
    普通重型機器腳踏車行經臺北市萬華區華江橋機車引道（往
    臺北縣方向）發生交通事故，經到場處理事故之警員對其實
    施檢測，測得其呼氣所含酒精濃度達每公升0.47毫克，執勤
    警員即以受處分人「酒駕肇事（未致人受傷）」為由，依道
    路交通管理處罰條例第35條第1項第1款規定製單舉發；又因
    受處分人上開行為同時觸犯刑法第185條之3公共危險罪嫌，
    案件經移送臺灣臺北地方法院檢察署檢察官偵查後，經該署
    檢察官於99年8月11日以99年度偵字第17540號為不起訴處分
    確定。上開各情，除為受處分人所不爭執外，並有臺北市政
    府警察局北市警交字第AEY560386號舉發通知單、臺灣臺北
    地方法院檢察署99年度偵字第17540號不起訴處分書附卷可
    稽，均堪認定。
  (二)按一行為同時觸犯刑事法律及違反行政法上義務規定者，依
    刑事法律處罰之。但其行為應處以其他種類行政罰或得沒入
    之物而未經法院宣告沒收者，亦得裁處之；前項行為如經不
    起訴處分或為無罪、免訴、不受理、不付審理之裁判確定者
    ，得依違反行政法上義務規定裁處之，行政罰法第26條定有
    明文，此即所謂一事不二罰原則，探究其立法目的，無非以
    一行為同時觸犯刑事法律及違反行政法上義務規定時，由於
    刑罰與行政罰同屬不法行為之制裁，而刑罰之懲罰作用較強
    ，依刑事法律處罰即足資警惕，實無一事二罰再處行政罰之
    必要，且刑事法律處罰，由法院依法定程序為之，較符合正
    當法律程序，應予優先適用。但刑事處罰所無之沒入或其他
    種類行政罰，因兼具維護公共秩序之作用，為達行政目的，
    行政機關仍得併予裁處。故汽車駕駛人酒後駕車時，如同時
    觸犯刑法第185條之3之公共危險罪者，道路交通主管機關除
    依上開行政罰法第26條第1項但書規定，得處以其他種類行
    政罰外，關於行政罰鍰部分，即應依行政罰法第26條、道路
    交通管理處罰條例第10條等規定移送地方法院檢察署處理。
    而其後若有行政罰法第26條第2項所定不起訴等事由，道路
    交通主管機關即得再依道路交通管理處罰條例第35條第1項
    第1款規定，裁處行為人罰鍰。
  (三)查本件受處分人上開酒後駕車肇事之行為，係屬同時觸犯刑
    事法律及違反行政法上義務規定之行為，該行為所涉之刑事
    責任，經檢察官為不起訴處分確定，已如上述，揆諸上開行
    政罰法第26條第2項之規定及相關說明，應認受處分人並未
    受有刑事處罰，於本件中無一事二罰之情形，是原處分機關
    當得就受處分人上開違規行為，依路交通管理處罰條例第35
    條第1項第1款、第24條第1項第2款規定，裁處受處分人最低
    罰鍰3萬元，並應參加道路交通安全講習等，原處分機關就
    此部分之裁處，依法並無違誤。
  (四)至受處分人雖辯稱其吐氣所含酒精濃度係因食用含有酒精成
    分之麻油雞所造成，今年事已高，已無謀生能力，又行動不
    便，且家境堪過情況下，請求撤銷裁罰云云，然查卷內並無
    證據得以證明受處分人上開所辯係屬真實，又縱認其所辯為
    可採信，然其為民國30年2月3日出生，年近70歲，應具備相
    當程度之社會經驗，當知食用含有一定比例酒精成分之麻油
    雞達相當數量後，酒精成分仍足以影響汽車駕駛人之注意力
    及控制能力，在此情形之下，即應避免駕駛車輛上路，以維
    護其自身及其他用路人之安全惟其竟捨此不為，仍違規駕駛
    上開普通重型機器腳踏車上路而肇事，其行為顯然具有可歸
    性而應受裁罰。又酒後駕車違規將遭裁處處高額罰鍰，迭經
    道路交通主管機關及警察機關宣導，為一般社會大眾週知，
    受處分人既明知其行為違規，仍甘冒風險致肇事受警舉發，
    即無得以其年事已高等緣由而解免其應負擔之責，是其所辯
    為無理由，並無足採。
  (五)末按道路交通管理處罰條例第68條第1項於94年12月14日修
    正前原規定：「汽車駕駛人，因違反本條例及道路交通安全
    規則之規定，受吊扣或吊銷駕駛執照處分時，吊扣或吊銷其
    持有各級車類之駕駛執照」；修正後規定：「汽車駕駛人，
    因違反本條例及道路交通安全規則之規定，受吊銷駕駛執照
    處分時，吊銷其持有各級車類之駕駛執照」；其原提案修正
    條文為：「汽、機車駕駛人，因違反本條例及道路交通安全
    規則之規定，受吊扣或吊銷駕駛執照處分時，吊扣或吊銷其
    違法或違規當時所駕駛車輛之駕駛執照」；其立法理由略以
    ：「原條文將違法或違規駕駛人所持有各級車類之駕駛執照
    一併吊扣或吊銷，失之過酷，影響人民工作及生活甚鉅，爰
    修正之」等語，其立法意旨在於違規行為對道路交通秩序之
    維持及道路交通安全已生較大之影響，故規定吊扣或吊銷其
    持有各級車類之駕駛執照，以限制其繼續駕車行駛道路之權
    利，此屬駕駛行為之限制，並不因所持駕駛執照種類不同而
    有所差異。則參諸上開立法理由及立法經過，行為人有道路
    交通管理處罰條例第35條第1項第1款所規定之違規行為，須
    吊扣駕駛執照時，僅能吊扣行為人違法或違規當時駕駛車輛
    所憑之駕駛執照，不得再吊扣行為人所持有、與駕駛違規車
    輛無關之其他各級車類駕駛執照。故依修正後之規定意旨，
    駕駛普通重型機器腳踏車違規，僅得吊扣普通重型機器腳踏
    車駕駛執照，不得再吊扣行為人所持有、與駕駛違規車輛無
    關之其他各級車類駕駛執照。而本件受處分人係酒後駕駛普
    通重型機器腳踏車，酒測值達每公升0.47毫克，已超過規定
    標準之情形下，違規事證固屬明確。惟修正後之道路交通管
    理處罰條例第68條第1項規定既將「吊扣」等字刪除，駕駛
    人受吊扣駕駛執照處分時，自不再吊扣其持有各級車類之駕
    駛執照，已如上述，則原處分機關於作成吊扣駕駛執照處分
    時，應就行為人所應吊扣之駕駛執照種類予以限定，始符合
    依法行政原則。受處分人依法所受之處分應為限制其駕駛普
    通重型機器腳踏車之權利，是原處分機關自應吊扣其普通重
    型機器腳踏車駕駛執照，然原處分機關並未依受處分人遭查
    獲酒駕時所駕駛車輛種類載明吊扣何種類級駕駛執照，容係
    有瑕疵，而本件違規行為僅單一，系爭裁決書主文，既有上
    開不當，自應由本院撤銷原處分，自為適法處分。
五、綜上，原處分機關認受處分人有上開酒後駕車肇事之違規事
    實，而依道路交通管理處罰條例第35條第1項第1款、第24條
    第1項第2款規定，以北市裁罰字第裁22-AEY560386號裁決書
    為上開之處罰，固非無見，然該裁決書既有上開理由欄四(五)
    所示瑕疵，而該瑕疵部分與其他罰鍰及應受道路交通安全講
    習部分，係基於同一違規行為產生而無從分割，是應由本院
    撤銷系爭裁決書，另為主文第二項所示之處分，以資適法。
六、據上論斷，應依道路交通事件處理辦法第19條前段規定，裁
    定如主文。
中    華    民    國    99    年    12    月    30    日
                              交通法庭法  官  陳慧萍
以上正本證明與原本無異
如不服本裁定應於送達後5日內向本院提出抗告狀
                                      書記官  黃慧怡
中    華    民    國    99    年    12    月    30    日

司法院資訊處製作；財團法人民間司法改革基金會備份。
